---
title: "Aula 9: Modelos Não-Lineares e Curvas de Dose-Resposta"
format: html
editor: visual
editor_options: 
  chunk_output_type: console
---

## Introdução aos Modelos Não-Lineares

Na biologia e fitopatologia, muitas relações não seguem uma linha reta. Processos como o crescimento de colônias fúngicas ou a inibição da germinação por fungicidas frequentemente seguem um padrão **sigmoidal** (em forma de S). Para esses casos, utilizamos **modelos não-lineares**.

Diferente dos modelos lineares simples, os modelos não-lineares podem ter 3 ou mais parâmetros (como o limite superior, limite inferior, inclinação e o ponto de inflexão).

> **Nota da aula:** Existem mais parâmetros (3 ou mais). Queremos saber a dose EC 50. Para achar um modelo que passe perto dos pontos.

## Carregamento de Dados e Bibliotecas

```{r}
#| message: false
#| warning: false
library(readxl)
library(tidyverse)
library(drc)
library(ec50estimator)

# Carrega o conjunto de dados
df <- read_excel("dados_diversos.xlsx", "sensibilidade_fungicidas")
```

## Análise Exploratória

Antes de ajustar o modelo, é fundamental visualizar como os dados se comportam.

```{r}
# Calculando a média da germinação agrupada por isolado e dose
# Nota da aula: calculou a média da germinação agrupada por isolado de fungo e dose 
df_mean <- df |> 
  group_by(code, dose) |>
  summarise(germ = mean(germination))

# Visualização inicial com faceting
df_mean |>
  ggplot(aes(dose, germ, group = code)) +
  geom_point() +
  facet_wrap(~ code) +
  geom_line() +
  theme_minimal() +
  labs(title = "Germinação em função da Dose por Isolado",
       x = "Dose",
       y = "Germinação Média")
```

## Ajuste de Modelos para um Isolado Específico

Vamos filtrar um único isolado para entender o ajuste do modelo.

> **Nota da aula:** criando um filtro para estudar um isolado fúngico só. (Observação: O código filtra o código "FGT28" mas armazena no objeto chamado FGT43).

```{r}
FGT43 <- df |>
  filter(code == "FGT28") |>
  group_by(code, dose) |>
  summarise(germ = mean(germination)) |>
  mutate(dose = as.numeric(dose))

FGT43 |>
  ggplot(aes(dose, germ)) +
  geom_point() +
  geom_line() +
  theme_classic() +
  labs(title = "Isolado FGT28 (FGT43)")
```

### Análise de Dose-Resposta (DRC)

Para esses dados, utilizamos a biblioteca `drc` (Dose-Response Curves). Vamos comparar dois modelos comuns:
1. **LL.3 (Log-Logístico de 3 parâmetros)**: Assume um limite inferior de zero.
2. **W2.3 (Weibull de 3 parâmetros)**: Um modelo alternativo que pode se ajustar melhor a dados assimétricos.

```{r}
# Modelo Log-Logístico (LL.3)
m43a <- drm(germ ~ dose,
           data = FGT43,
           fct = LL.3())

# Modelo Weibull (W2.3)
# Nota da aula: W2.3 é um wibble do modelo, vá na aba help do pacote para entender
m43b <- drm(germ ~ dose,
           data = FGT43,
           fct = W2.3())

summary(m43a)
summary(m43b)
```

## Seleção de Modelos: Critério de AIC

O **AIC (Akaike Information Criterion)** é uma medida da qualidade relativa de modelos estatísticos. Ele penaliza a complexidade do modelo (número de parâmetros) para evitar o sobreajuste (overfitting).

> **Nota da aula:** AIC é um critério de escolha de modelo, quanto menor, melhor.

```{r}
# Comparando o AIC dos dois modelos
AIC(m43a)
AIC(m43b)

# Visualizando os modelos ajustados
plot(m43a, main = "Modelo LL.3")
plot(m43b, main = "Modelo W2.3")
```

## Estimativa de EC50 (Dose Efetiva 50%)

A **EC50** é a concentração de um fungicida que reduz a resposta biológica (neste caso, a germinação) em 50% em relação ao máximo. É um parâmetro crucial para comparar a sensibilidade de diferentes isolados.

```{r}
# Calculando a dose efetiva (ED) para 50% de resposta
ED(m43a, 50)
```

## Estimativa em Massa para Todos os Isolados

Quando temos muitos isolados, o pacote `ec50estimator` facilita o cálculo em lote de forma eficiente.

```{r}
#| warning: false
df$dose <- as.numeric(df$dose)

# Estimando EC50 para todos os isolados usando LL.3
df_ec50 <- estimate_EC50(germination ~ dose,
                         data = df,
                         isolate_col = "code",
                         strata_col = "state",
                         interval = "delta",
                         fct = drc::LL.3())

# Visualizando os resultados ranqueados
df_ec50 |>
  ggplot(aes(reorder(ID, Estimate), Estimate, label = round(Estimate, 2))) +
  geom_point() +
  geom_errorbar(aes(ymin = Lower, ymax = Upper), width = 0.1) +
  geom_text(aes(y = Upper), size = 3, nudge_y = 0.1,  hjust = 0) +
  coord_flip() +
  theme_classic() + 
  labs(title = "Ranking de Sensibilidade (EC50)",
       x = "Isolado (ID)", 
       y = "EC50 Estimado")
```

