---
title: "Aula 8: Regressão Linear e Modelos Mistos"
author: "Antigravity (Coding Assistant)"
format: html
editor: visual
editor_options: 
  chunk_output_type: console
---

# Introdução

Nesta aula, abordaremos os conceitos de regressão linear simples, regressão polinomial e a aplicação de modelos lineares mistos para análise de múltiplos experimentos.

```{r}
# Carregamento de pacotes
library(tidyverse)
library(rio)
library(readxl)
library(lme4)
library(DHARMa)
library(car)
```

# 1. Regressão Linear Simples

A regressão linear simples busca modelar a relação entre uma variável dependente ($y$) e uma variável independente ($x$) através de uma reta: $$y = \beta_0 + \beta_1x + \epsilon$$ Onde $\beta_0$ é o intercepto e $\beta_1$ é o coeficiente angular (inclinação).

## Exemplo Teórico

Ajuste manual e visualização básica.

```{r}
# Criação do conjunto de dados
x <- seq(0, 150, by = 25)
y <- c(8.6, 8.9, 9.5, 9.9, 10, 10.2, 10.5)
df <- data.frame(x = x, y = y)

# Visualização dos dados e da reta de regressão
ggplot(df, aes(x, y)) +
  geom_point(size = 4, color = "red") +
  geom_smooth(se = FALSE, method = "lm") +
  scale_x_continuous(breaks = x) +
  labs(
    title = "Rendimento de Grãos em função da Dose de N",
    x = "Dose de N (Kg/ha)",
    y = "Rendimento de grãos (t/ha)"
  ) +
  theme_minimal()

# Ajuste do modelo linear (lm)
m1 <- lm(y ~ x, data = df)
summary(m1)

# Predição manual baseada nos coeficientes (Ex: Dose = 55)
# y = 8.714 + 0.0125 * x
nova_dose = 55
y_predito <- coef(m1)[1] + coef(m1)[2] * nova_dose
y_predito

# Cálculo do Coeficiente de Determinação (R²)
# Representa a proporção da variância de y explicada por x
r_cor <- cor(df$x, df$y)
r_quadrado <- r_cor^2
r_quadrado
```

## Aplicação com Dados Importados

```{r}
# Importação de dados via URL
url <- "https://bit.ly/df_biostat" 
df_reg <- import(url, sheet = "REG_DEL_DATA", setclass = "tbl")

# Visualização com anotação da equação
df_reg |>
  ggplot(aes(DOSEN, RG)) +
  geom_point() +
  geom_smooth(se = FALSE, method = "lm") +
  annotate(geom = "text", x = 35, y = 10.5, label = "y = 8.43 + 0.0242*x") +
  labs(x = "Dose de Nitrogênio", y = "Rendimento de Grãos") +
  theme_light()

# Análise de Variância (ANOVA) do modelo
m2 <- lm(RG ~ DOSEN, data = df_reg)
anova(m2)
summary(m2)
```

# 2. Regressão Polinomial

Quando a relação entre as variáveis não é linear (apresenta curvatura), utilizamos modelos polinomiais. O modelo de segundo grau (quadrático) é: $$y = \beta_0 + \beta_1x + \beta_2x^2 + \epsilon$$

```{r}
# Dados com comportamento não-linear
DOSEN <- c(0, 50, 100, 150, 200, 250)
RG    <- c(7.1, 7.3, 7.66, 7.71, 7.62, 7.6)
df2 <- data.frame(DOSEN = DOSEN, RG = RG)

# Comparação: Linear vs Quadrático
# O ajuste polinomial de grau 2 captura a curvatura (ponto de máximo)
df2 |>
  ggplot(aes(DOSEN, RG)) +
  geom_point() +
  geom_smooth(method = "lm", se = FALSE, formula = y ~ poly(x, 2)) +
  labs(title = "Ajuste Polinomial Quadrático") +
  theme_bw()

# Modelo Quadrático
m4 <- lm(RG ~ poly(DOSEN, 2, raw = TRUE), data = df2)
summary(m4)

# Extração de coeficientes para cálculo do ponto de máximo
# x_max = -b / 2a
b <- coef(m4)[2]
a <- coef(m4)[3]
dose_max <- -b / (2 * a)
dose_max
```

# 3. Análise de Experimentos em Série (Estande de Plantas)

Análise de como a incidência de fungos na semente afeta o estande final.

```{r}
# Importação dos dados
estande <- read_excel("dados_diversos.xlsx", "estande")

# Visualização por experimento
estande |>
  ggplot(aes(trat, nplants, color = factor(exp))) +
  geom_point() +
  geom_smooth(method = "lm", se = FALSE) +
  facet_wrap(~exp) +
  labs(x = "Incidência de fungo (%)", y = "Estande", color = "Experimento") +
  theme_minimal()
```

## Análise Individual dos Experimentos

Avaliamos o efeito do tratamento (`trat`) considerando o bloco como efeito fixo em cada local.

```{r}
# Função para analisar cada experimento (Exemplificado para exp 1, 2 e 3)
analisar_exp <- function(num_exp) {
  dados <- estande |> filter(exp == num_exp)
  modelo <- lm(sqrt(nplants) ~ trat + bloco, data = dados)
  print(paste("--- Experimento", num_exp, "---"))
  print(anova(modelo))
  plot(simulateResiduals(modelo), main = paste("Resíduos Exp", num_exp))
}

analisar_exp(1)
analisar_exp(2)
analisar_exp(3)
```

# 4. Modelos Lineares Mistos (Mixed Models)

Quando temos múltiplos experimentos, o ideal é analisá-los em conjunto. Os experimentos e blocos são considerados **efeitos aleatórios**, pois representam uma amostra de possíveis ambientes/blocos, enquanto o tratamento é um **efeito fixo**.

O modelo misto permite lidar com a dependência dos dados (plantas no mesmo bloco/experimento são mais parecidas entre si).

```{r}
# Ajuste do modelo linear misto (lmer)
# (1 | exp/bloco) indica que bloco está aninhado em experimento como efeito aleatório
m_mix <- lmer(nplants ~ trat + (1 | exp/bloco), data = estande)

# Sumário e ANOVA para o efeito fixo
summary(m_mix)
car::Anova(m_mix)

# Verificação de premissas com DHARMa
plot(simulateResiduals(m_mix))
```

## Visualização Final (Modelo Global)

```{r}
# Gráfico com a tendência média calculada pelo modelo misto
# Coeficientes: intercepto ~69.74, inclinação ~ -0.56
estande |> 
  ggplot(aes(trat, nplants)) +
  geom_point(aes(group = exp), color = "gray", alpha = 0.6) +
  geom_abline(intercept = 69.74, slope = -0.56, linewidth = 1.5, color = "blue") +
  geom_smooth(aes(group = exp), method = "lm", se = FALSE, color = "gray", linetype = "dashed") +
  theme_classic() +
  labs(
    title = "Efeito da Incidência de Fungos no Estande de Plantas",
    subtitle = "Linha azul representa o efeito fixo médio (Modelo Misto)",
    x = "Incidência de fungo na semente (%)",
    y = "Estande (n. de plantas)"
  )
```
